【裁判字號】    90,訴,2819
【裁判日期】    901130
【裁判案由】    有關核發證明事務
【裁判全文】
臺北高等行政法院判決                              九十年度訴字第二八一九號
                              .
    原      告  甲○○
    訴訟代理人  乙○○
    被      告  桃園縣大溪鎮公所
    代  表  人  丙○○鎮長）.
    訴訟代理人  丁○○
右當事人間因有關核發證明事務事件，原告不服桃園縣政府中華民國九十年二月二日
八九府訴字第二五二七九八號訴願決定，提起行政訴訟。本院判決如左︰
    主  文
訴願決定關於坐落桃園縣大溪鎮○○○段二層小段一二號土地部分撤銷。
訴訟費用由被告負擔。
    事  實
一、事實概要︰緣本件原告於民國（下同）八十九年九月七日就坐落大溪鎮○○段三
    六八、三六九、三七０、三七一、三七二號等五筆土地及同鎮○○○段二層小段
    一二號土地向被告機關申請農業用地作農業使用證明，被告機關於八十九年九月
    二十一日會同相關人員前往現場勘查，並通知原告代理人乙○○到場指界，會勘
    結果系爭田心子段二層小段一二號土地因建有多座未申請核准之墳墓，被告機關
    於八十九年十月十二日以桃縣溪農字第八九－一九六六六號函報奉桃園縣政府核
    釋，經桃園縣政府於八十九年十月十八日八九府農務字第二０八七七七號函核復
    ，被告機關因原告未檢附相關證明文件，而無法處理，原告則認被告機關有應作
    為不作為之情形，乃提起訴願，經訴願決定不受理，原告不服，遂就大溪鎮○○
    ○段二層小段一二號土地部分向本院提起行政訴訟。
二、兩造聲明：
    (一)原告聲明求為判決：
    1.訴願決定及原處分均撤銷。
    2.被告應就坐落大溪鎮○○○段二層小段一二號土地，發給原告農業用地作農業
      使用證明書。
    (二)被告聲明求為判決：駁回原告之訴。
三、兩造之爭點：
    (一)訴願機關就系爭大溪鎮○○○段二層小段一二號土地申請核發農業使用證明部
      分亦為不受理之決定，是否有違誤？
    (二)被告否准原告申請就系爭大溪鎮○○○段二層小段一二號土地核發農業使用證
      明，是否有違誤？
甲、原告主張：
一、非都市土地使用管制規則第八條：土地使用編定後，其原有使用或原有建築物不
    合土地使用分區規定者，在政府令其變更使用或拆除建築物前，得為從來之使用
    。
二、非都市土地使用管制規則，附表一、各種使用容許使用項目表六、林業用地容許
    使用項目（八）埋葬設施，即林業用地可以作為祖先墳墓使用。
三、農業用地作農業使用認定及核發證明辦法第十條：農業用地於土地使用編定前已
    存在有祖墳者，經檢具證明文件，得認定該農業用地作農業使用。
四、大溪鎮○○○段二層小段十二號，七十年二月十五日非都市土地使用分區：風景
    區－暫未編定（適用林業用地管制），面積四三、七三六平方公尺，全部種植林
    木作農業使用。在土地編定以前存在有二座墳墓，墓碑記載分別為六十三年及六
    十七年建造完成，依前三項法令規定均可認定為合法作農業使用，應發給證明才
    對，桃園縣政府八十九農務第二○八七七七號函釋：「墳墓以墓碑照片、除戶證
    明及航照圖配合認定之。」超越法律之規定不利人民。
五、被告機關受理人民申請案件，積壓拖延二個多月不為准駁之處理，很明顯違反行
    政程序法之規定。對於符合農地農用之申請案件，依法應發給證明書而不發給，
    導致原告無法在稅法所定二個月期限內向國稅局提證，遭到核定課徵遺產稅之處
    分。因被告行政效率低落導致人民權益受到損害。桃園縣政府上級機關不予糾正
    ，督促改善，竟而官官相護，不受理訴願，違法失當，爰提訴訟謀求救濟，以期
    提高行政效能，落實政府施政品質。
乙、被告主張：
一、本案件（如起訴狀附件一）經排定八十九年九月二十一日會同被告建設課、民政
    課、清潔隊農業用地作農業證明審查小組成員現場勘查，並電話通知原告代理人
    乙○○先生到場指界，會勘結果所申請坐落本鎮○○段土地均符合核發證明條件
    ，並於八十九年十一月十日發給農業使用證明書（如起訴狀附件一），惟坐落本
    鎮○○○段二層小段一二號土地上建有多座未核准之墳墓，於會勘現場即已告知
    代理人應檢附墓碑照片及除戶證明，以為佐證認定，且做成會勘記錄，並為維護
    原告之權益，對此認定疑義另於八十九年十月十二日桃縣溪農字第八九－一九六
    六六號函請桃園縣政府釋示（如起訴狀附件二），經桃園縣政府八十九年十月十
    八日八九農務字第二０八七七七號函復（如起訴狀附件三）：核發農業用地作農
    業使用證明有關土地使用分區編定前已存在之墳墓如何認定．．．．．應以墓碑
    照片，除戶證明及航照圖配合之．．．．．，此段期間因原告並未檢附佐證資料
    ，故被告於八十九年十一月十日函復原告。
二、依據農業用地作農業使用認定及核發證明辦法第十條規定，原告未依規定檢附相
    關證明文件，被告為不作為處分，並無不當，故本件起訴無理由，應予駁回。
    理  由
一、按「訴願事件有左列各款情形之一者，應為不受理之決定：：：六  行政處分已
    不存在者」，固為訴願法第七十七條第六款所明定。又「人民因官署之違法處分
    ，致損害其權利，得以行政訴訟請求救濟者，須其處分之效果仍在繼續之中，若
    處分之效果已不存在，即非具備提起行政訴訟之要件」，行政法院（現改制為最
    高行政法院）三十六年判字第一二號判例固亦著有明文。惟人民因中央或地方機
    關對其依法申請之案件，於法定期間內應作為而不作為，認為損害其權利或利益
    ，於依訴願法第二條第一項提起訴願後，主管機關將其申請之案件予以駁回者，
    原來不作為之處分或效果（即申請事項未獲得准許）仍然繼續，自難謂行政處分
    或其效果已不存在。
二、查本件原告於八十九年九月七日就坐落大溪鎮○○段三六八、三六九、三七０、
    三七一、三七二等五筆土地及同鎮○○○段二層小段一二號土地向被告機關申請
    農業用地作農業使用證明，被告機關於八十九年九月二十一日會同相關人員前往
    現場勘查，並通知原告代理人乙○○到場指界，會勘結果系爭田心子段二層小段
    一二號土地因建有多座未申請核准之墳墓，被告機關於八十九年十月十二日以桃
    縣溪農字第八九－一九六六六號函報奉桃園縣政府核釋，經桃園縣政府於八十九
    年十月十八日八九府農務字第二０八七七七號函核復，被告機關因原告未檢附相
    關證明文件，而無法處理，原告則認被告機關有應作為不作為之情形，乃於八十
    九年十一月十日提起訴願，其間被告機關於八十九年十一月十日以桃縣溪農字第
    八九－一七九九一號函復原告略以：(一)系爭坐落大溪鎮○○段三六八、三六九、
    三七０、三七一、三七二等五筆土地經查符合農業使用證明審查規定，檢發農業
    使用證明書乙份。(二)系爭坐落大溪鎮○○○段二層小段一二號土地經查建有墳墓
    ，依據桃園縣政府八九農務字第二０八七七七號函釋：「有關土地使用分區編定
    前即已存在之建築物以水、電繳費證明配合航照圖認定之，墳墓以墓碑照片、除
    戶證明及航照圖配合認定之，．．．．」，原告申請書未附上述除戶證明，不符
    農業用地作農業使用證明審查項目第六條規定等語。是以，原告申請核發農業用
    地作農業使用證明書，其中就坐落大溪鎮○○段三六八、三六九、三七０、三七
    一、三七二號等五筆土地部分，固然於訴願中已經獲得被告機關之核准，而使得
    原消極不作為之處分之效果已不存在，但就坐落同鎮○○○段二層小段一二號土
    地部分，則遭駁回，足見就此部分，原消極不作為之處分或效果（即申請事項未
    獲得准許）仍然繼續，自難謂行政處分或其效果已不存在，訴願機關即桃園縣政
    府對於被告駁回原告申請就坐落大溪鎮○○○段二層小段一二號土地核發農業用
    地作農業使用證明書部分，本應為實體審查，卻誤以為原告此部分之訴願標的亦
    已消失，而從程序上併為不受理之決定，自有違誤，原告執以指摘，非無理由，
    應由本院將訴願決定關於坐落桃園縣大溪鎮○○○段二層小段一二號土地部分予
    以撤銷，由原受理訴願機關即桃園縣政府就此部分從實體上為訴願決定。而原處
    分關於否准原告申請就坐落桃園縣大溪鎮○○○段二層小段一二號土地核發農業
    用地作農業使用證明書部分，於其訴願決定撤銷後，既尚待原受理訴願機關從實
    體上為訴願決定，則原處分關於此部分應否撤銷，及被告應否就坐落大溪鎮○○
    ○段二層小段一二號土地，發給原告農業用地作農業使用證明書？本院目前即無
    從逕行為准駁之判決，兩造其餘實體爭執，亦尚無論究之必要，併此明。
據上論結，原告之訴為有理由，爰依行政訴訟法第九十八條第三項前段，判決如主文。
中    華    民    國      九十      年    十一        月      三十      日
                            臺 北 高 等 行 政 法 院  第 五 庭
                                           審 判 長  法    官  姜素娥
                                                     法    官  帥嘉寶
                                                     法    官  林文舟
右為正本係照原本作成。
如不服本判決，應於送達後二十日內，向本院提出上訴狀並表明上訴理由，如於本判
決宣示後送達前提起上訴者，應於判決送達後二十日內補提上訴理由書（須按他造人
數附繕本）。
中    華    民    國      九十      年    十二        月      四        日
                                                     書 記 官  林孟宗


司法院資訊處製作；財團法人民間司法改革基金會備份。
